最高法院刑事判決　　　　　　九十六年度台上字第四六七五號
上　訴　人　甲○○
上列上訴人因違反毒品危害防制條例等罪案件，不服台灣高等法
院台中分院中華民國九十六年六月七日第二審判決（九十六年度
上訴字第一二五七號，起訴案號：台灣彰化地方法院檢察署九十
六年度毒偵字第四二五號），提起上訴，本院判決如下：
    主  文
上訴駁回。
    理  由
一、施用第一級毒品部分：
按刑事訴訟法第三百七十七條規定，上訴於第三審法院，非以判
決違背法令為理由，不得為之。是提起第三審上訴，應以原判決
違背法令為理由，係屬法定要件。如果上訴理由狀並未依據卷內
訴訟資料，具體指摘原判決不適用何種法則或如何適用不當，或
所指摘原判決違法情事，顯與法律規定得為第三審上訴理由之違
法情形，不相適合時，均應認其上訴為違背法律上之程式，予以
駁回。本件原審經審理結果，認為上訴人甲○○施用第一級毒品
海洛因部分犯行明確，因而撤銷第一審所為科刑之判決，就此部
分改判仍論處上訴人施用第一級毒品罪刑，已詳述其調查、取捨
證據之結果及得心證之理由。上訴意旨略以：上訴人除本案外，
另涉犯之施用毒品他案三件，亦為本件起訴效力所及，業經檢察
官移送法院併辦，然原判決認該移送併辦部分，與本案施用毒品
行為不具集合犯關係，非屬包括一罪，未併予裁判，致與檢察官
之法律見解不同，自有可議云云。惟查：刑事訴訟之上訴制度，
其允許受不利益判決之被告上訴，乃在許其為自己之利益請求上
級法院救濟，故被告不得為自己之不利益提起上訴。又依刑法第
五十七條之規定，科刑時應審酌一切犯罪情狀，故施用毒品犯罪
行為期間之長短與次數之多寡，與量刑之輕重，至有關係；長期
、多次施用行為之犯罪情節，較諸短期、一次者為重，應量處較
重之刑，自較不利於行為人。原判決關於上訴人施用海洛因部分
，認定上訴人施用之犯罪行為僅一次。上訴意旨謂上訴人另又施
用海洛因多次，與本件施用行為，有集合犯關係，屬包括一罪云
者，係指摘原判決所為本件上訴人施用海洛因一次之事實認定不
當，而請求改為認定上訴人施用海洛因多次之判決，其顯非為自
己之利益而上訴，已與上開上訴制度本旨相違。且原判決認上訴
人本件施用海洛因犯行與其他施用海洛因之行為間，無集合犯之
包括一罪關係，檢察官移送併辦部分無從併予審理，已於理由內
說明集合犯，係立法者於制定法律之初，就依一般社會通念認具
有反覆實行特性之特定犯罪，有意藉由法條所規定之客觀犯罪構
成要件，涵括數個犯罪行為，而僅為一次刑法評價之犯罪。然施
用毒品行為，或僅屬零星、偶發，自難認立法者於制定刑罰法律
之初，已認知施用毒品行為係依社會通念必具反覆性之犯罪，且
有意藉由法律條文所規定客觀構成要件，以涵括數個施用毒品行
為。復以本次刑法修正，既基於「刑罰公平原則」之考量，刪除
連續犯及含有連續犯性質之常業犯相關規定，則多數施用毒品行
為，若再視之為集合犯，評價為包括一罪，即有不當，應以回歸
一般刑法上行為單、複數之認定，分別予以論罪科刑，較為妥適
。況檢察官移送併案部分，上訴人犯罪時間分別在民國九十五年
八月三日、九十五年七月一日起至同年九月八日止及九十六年四
月二十八日，距本件犯罪之九十五年十二月五日分別達三個月至
五個月不等，尤難謂依社會通念，應予以包括一罪之評價等情，
論述甚詳。上訴意旨對原判決就集合犯之法律概念所為闡述，徒
以之與檢察官之見解不同，即任意指摘為違法，顯非適法之第三
審上訴理由。依上揭說明，本件關於施用海洛因部分之上訴為違
背法律上之程式，應予駁回。
二、施用第二級毒品部分：
上訴得對於判決之一部為之；未聲明為一部者，視為全部上訴，
刑事訴訟法第三百四十八條第一項定有明文。又最重本刑為三年
以下有期徒刑、拘役或專科罰金之罪，經第二審判決者，不得上
訴於第三審法院，亦為刑事訴訟法第三百七十六條第一款所明定
。本件上訴人被訴施用海洛因及安非他命案件，上訴人不服原審
判決，於九十六年六月十五日提起上訴，並未聲明為一部上訴，
自應視為全部上訴。而其中施用安非他命部分，原審係依毒品危
害防制條例第十條第二項論處上訴人罪刑，該罪最重本刑為三年
有期徒刑，依上開說明，此部分既經第二審判決，自不得上訴於
第三審法院。上訴人復就此部分一併提起上訴，顯為法所不許，
亦應駁回。
據上論結，應依刑事訴訟法第三百九十五條前段，判決如主文。
中　　華　　民　　國　九十六　年　　八　　月　 三十 　日
                      最高法院刑事第七庭
                          審判長法官  張　淳　淙
                                法官  劉　介　民
                                法官  張　春　福
                                法官  蔡　彩　貞
                                法官  林　俊　益
      本件正本證明與原本無異
                                      書  記  官
中　　華　　民　　國　九十六　年　　九　　月　　六　　日
                                                      ｚ
